【裁判字號】    95,交聲,1397
【裁判日期】    950906
【裁判案由】    交管條例聲異
【裁判全文】
臺灣板橋地方法院交通事件裁定        95年度交聲字第1397號
原處分機關  交通部公路總局臺北區監理所
受處分人即
異  議  人  甲○○
上列受處分人即異議人因違反道路交通管理處罰條例案件，對於
交通部公路總局臺北區監理所民國95年7 月13日所為之處分（北
監自裁字第裁40-C00000000號），聲明異議，本院裁定如下：
    主  文
異議駁回。
    理  由
一、按道路交通管理處罰條例業於民國94年12月8 日修正公布，
    並於95年7 月1 日施行，修正前之該條例第61條第3 項規定
    ：「汽車駕駛人，駕駛汽車違反道路交通安全規則，因而肇
    事致人受傷者，吊扣其駕駛執照三個月至六個月」；修正後
    之該條項則規定：「汽車駕駛人，駕駛汽車違反道路交通安
    全規則、第三十三條之管制規則，因而肇事致人受傷者，記
    違規點數三點；致人重傷者，吊扣其駕駛執照三個月至六個
    月」。是以就汽車駕駛人駕駛汽車違反道路交通安全規則，
    因而肇事致人受傷（非屬重傷）之處罰，修正前之上開法律
    規定處罰較重（吊扣駕照三個月至六個月），修正後之上開
    法律規定則處罰較輕（僅記違規點數三點）。其次，道路交
    通管理處罰條例本質上係屬行政罰而非刑罰，雖該條例本身
    未設有法律變更比較之規定，惟於94年2 月5 日公布，嗣於
    95年2 月5 日生效施行之行政罰法，則係屬行政罰之基本法
    ，自可援引適用（此參照行政罰法第1 條規定即明）；而該
    法第5 條規定：「行為後法律或自治條例有變更者，適用行
    政機關最初裁處時之法律或自治條例。但裁處前之法律或自
    治條例有利於受處罰者，適用最有利於受處罰者之規定」，
    乃明定行政罰之法律或自治條例變更時之適用，係採「從新
    從輕」之處罰原則，亦即於行為後、行政機關最初裁處前之
    法律或自治條例有變更者，原則上係「從新」，適用行政機
    關最初裁處時之法律或自治條例；僅於裁處前之法律或自治
    條例有利於受處罰者，始例外「從輕」，適用最有利於受處
    罰者之規定。職是，倘汽車駕駛人駕駛汽車違反道路交通安
    全規則，因而肇事致人受傷之行為係發生在前揭道路交通管
    理處罰條例修正施行前，而於行政機關最初裁處時已係該條
    例修正施行後，因修正後之處罰較輕，有利於汽車駕駛人，
    行政機關自應「從新從輕」而逕依修正後之前揭法律規定裁
    罰。再者，道路交通安全規則第112 條第1 項第15款規定：
    「汽車停車向外開啟車門時，應注意行人、車輛，並讓其先
    行」，故汽車駕駛人如於前揭道路交通管理處罰條例修正施
    行前違反該道路交通安全規則，因而肇事致人受傷，嗣裁罰
    機關於該條例修正施行後始裁決處罰時，即應直接依修正後
    之該條例規定裁罰。
二、原處分機關認受處分人即異議人甲○○駕駛車牌號碼6P-852
    1 號自小客車，於95年4 月17日上午8 時15分許，停放於臺
    北縣新莊市○○路52號前而開啟車門時，未注意行駛中之車
    輛，違反道路交通安全規則第112 條第1 項第15款規定，因
    而肇事致人受傷，涉有道路交通管理處罰條例第61條第3 項
    之違規，嗣經警製單舉發後，爰依修正後道路交通管理處罰
    條例第61條第3 項（裁決書贅載「第1 款」，且漏載「前段
    」），於95年7 月13日以北監自裁字第裁40-C00000000號裁
    罰異議人應記違規點數3 點在案，此有臺北縣政府警察局舉
    發違反道路交通管理事件通知單影本、原處分機關違反道路
    交通管理事件裁決書影本各1 份附卷可按。
三、聲明異議意旨略以：異議人於前揭時、地停車後，於預備下
    車及開啟車門前，曾反覆審慎觀看後視鏡及回頭觀望，且扳
    開門鎖後，仍停滯數秒，並未做「向外開啟」之動作，已注
    意有無行駛中之車輛或行人。被害人吳珮芸所駕機車車速過
    快，未注意車前狀況，且極為貼近異議人車身，以致撞及異
    議人合法停放於停車格內之自小客車，可謂造成本件行車事
    故之主因，故本件行車事故不應由異議人負「全責」，且呂
    輝強所駕機車未保持安全距離，且超速行駛，致追撞被害人
    所駕機車，亦難謂無責。爰聲明異議，免予異議人記點處分
    或俟異議人申請覆議結果確定後再議云云。
四、經查：
  (一)異議人於警詢中供稱：「... 當時我將小客車停於公園路52
    號對面的第11號停車格內，我準備要下車，我就看後視鏡，
    看後方有無車輛行駛，我就開車門停了一下，我就回過頭確
    定有無車輛，車門開了幾秒鐘，之後車門就被一輛紅色機車
    （按：即被害人吳珮芸所騎機車）勾住撞開... 」等語；被
    害人吳珮芸於警詢中指稱：「我騎車沿新莊市○○路直行往
    新泰路方向行駛要去學校上課，當我行至肇事地點時，路旁
    右側有一輛小客車突然打開車門，我看到時就與該小客車車
    門發生碰撞，碰撞後我人車跌倒受傷... 」等語；證人呂輝
    強於偵查中證稱：「當時吳珮芸在我右前方約三公尺處，我
    看到吳珮芸的右前方停車格內的汽車把車門打開約二、三十
    公分，接著吳珮芸倒地... 」等語；證人江勇昇於警詢中則
    證稱：「我看到公園、建興街口綠燈亮，有一輛紅色機車直
    行過來（第一輛車）騎在邊線上，當時小客車（按：即異議
    人所駕車輛）突然開車門，機車有煞車（我有聽到），但還
    來不及就撞到小客車車門，紅色機車就往左倒地... 」等語
    。綜上各該陳述以觀，足見異議人將其所駕前揭自小客車停
    放於停車格後，嗣確有開啟駕駛座車門，致被害人吳珮芸所
    騎機車撞及該自小客車駕駛座車門，因而人車倒地受有傷害
    之事實，此復有國立臺灣大學醫學院附設醫院於95年5 月18
    日出具之診斷證明書1 份及臺北縣政府警察局新莊分局所攝
    之道路交通事故現場照片26幀在卷可稽（觀諸該等照片所示
    ，異議人所駕自小客車駕駛座車門及被害人所騎機車右側車
    身亦確有撞擊痕跡），故異議人辯稱其並無開啟車門云云，
    自無足取。
  (二)按「汽車停車向外開啟車門時，應注意行人、車輛，並讓其
    先行」，道路交通安全規則第112 條第1 項第15款定有明文
    ，異議人既考領有普通小型車駕駛執照，對於上開交通規則
    自無不知之理。參諸卷附之道路交通事故現場圖所示，被害
    人所騎機車之刮地痕係從異議人所停自小客車駕駛座之左側
    路面邊線附近往路中左前方處延伸約3. 5公尺，而該路面邊
    線則距離異議人所停自小客車約0.8 公尺，足認被害人所駕
    機車確係行駛於路面邊線附近，迄至行駛至異議人所停自小
    客車駕駛座旁時，撞及異議人所開啟之車門，被害人所駕機
    車始會在該處路面邊線附近倒地並產生刮地痕，且往左前方
    一路滑行。故以被害人當時騎乘機車之行進路線，且在無證
    據證明被害人當時係以高速行駛（依被害人所述，其車速僅
    時速30公里）之情況下，異議人於開啟車門時自無不能注意
    被害人所騎機車業已行駛接近之理，然異議人竟仍於被害人
    騎乘機車接近之際，貿然開啟車門，致被害人所騎機車撞及
    車門而人車倒地，可徵異議人當時開啟車門時，確有疏於注
    意車輛而未讓之先行無疑。再依卷附之道路交通事故調查報
    告(一)所載，案發當時天氣為陰，日間有自然光線，道路乾燥
    ，無任何缺陷與障礙，視距良好，並無不能注意之情事，異
    議人如能依規定注意來往車輛，並讓之先行後始開啟車門，
    當可避免本件車禍之發生，惟異議人竟仍貿然開啟車門，致
    被害人騎車撞及車門而倒地，異議人有此過失行為，當甚明
    顯。而本件車禍經送臺灣省臺北縣區車輛行車事故鑑定委員
    會鑑定結果，同認異議人有上開肇事原因，有該鑑定委員會
    北縣鑑字第950901號鑑定意見書1 份附卷為佐，亦可資參考
    。準此，異議人就本件車禍之發生確有過失行為，且其過失
    行為確使被害人因而受傷，異議人之過失行為與被害人之受
    傷結果間，應具有相當因果關係甚明。故異議人辯稱其已注
    意來往車輛，否認其有過失云云，亦無足取。
  (三)至被害人及另一機車騎士呂輝強就本件車禍之發生是否同有
    疏失，固會影響與異議人彼此間過失比例及被害人損害賠償
    之民事上請求等問題，但異議人既有前開過失行為，且致生
    被害人受傷之結果，自不因被害人及呂輝強是否同有疏失而
    得阻免其交通違規行為之成立，故異議人辯稱：本件行車事
    故被害人、呂輝強均有疏失，不應由異議人負「全責」云云
    ，亦難執為異議人有利之認定。
五、綜上所述，異議人確有違反前揭道路交通安全規則，因而肇
    事致被害人受傷之交通違規行為，異議人徒以前詞為辯，委
    無足取。揆諸首揭法律規定與說明，原處分機關審酌本件違
    規相關情節，並因裁決之日期為95年7 月13日，即逕依修正
    後之前揭交通管理處罰條例規定，裁罰異議人應記違規點數
    3 點，於法當無不合。異議人仍執詞聲明異議，洵無理由，
    本院自應裁定駁回其異議。
六、結論：依道路交通管理處罰條例第87條第2 項、道路交通案
    件處理辦法第19條，裁定如主文。
中    華    民    國    95    年    9     月    6     日
                  交通法庭      法  官  陳信旗
以上正本證明與原本無異。
如不服本裁定，應於送達後5 日內向本院提出抗告狀。
                                書記官  陳昭綾
中    華    民    國    95    年    9     月    6     日


司法院資訊處製作；財團法人民間司法改革基金會備份。
